臺灣彰化地方法院民事判決　　　　　　　 96年度訴更字第1號
　　原　　　告　戊○○
　　訴訟代理人　洪修三律師
　　被　　　告　乙○○
　　　　　　　　甲○○
　　　　　　　　丙○○
　　　　　　　　丁○○○
　　　　　　　　　　　　　號
上列當事人間請求分割共有物事件，經臺灣高等法院臺中分院發
回更審，本院於民國96年2 月13日言詞辯論終結，判決如下：
    主  文
兩造共有坐落彰化縣福興鄉○○段二五○地號、地目建、面積一
百八十八平方公尺土地，應分割為：如附圖所示編號Ａ部分面積
三十平方公尺分歸被告丙○○取得；編號Ｂ部分面積三十一平方
公尺分歸被告甲○○取得；編號Ｃ部分面積三十四平方公尺、編
號Ｄ部分面積三十一平方公尺分歸被告丁○○○取得（編號Ｃ部
分原載為林水河取得，應予更正）；編號Ｅ部分面積二平方公尺
分歸被告乙○○取得；編號Ｆ部分面積六十平方公尺分歸原告取
得。
訴訟費用由兩造依附表所示原應有部分比例負擔。
    事實及理由
一、被告甲○○經合法通知，未於言詞辯論期日到場，核無民事
    訴訟法第386 條各款所列情形，爰依原告聲請，由其一造辯
    論而為判決。
二、原告主張：坐落彰化縣福興鄉○○段250 地號、地目建、面
    積188 平方公尺土地（下稱系爭土地）係兩造所共有，各共
    有人應有部分如附表所示。又兩造就系爭土地並無不分割期
    限之約定，系爭土地亦無因物之使用目的不能分割之情形，
    惟兩造間無法達成協議為分割，為此依法訴請裁判分割。至
    於分割方法，原告主張以附圖即彰化縣鹿港地政事務所民國
    95 年8月4 日土地複丈成果圖（下稱附圖；其中編號Ｃ部分
    原載由林水河取得，應更正為由被告丁○○○取得，編號Ｆ
    部分之「花玉佩」應更正為「戊○○」）所示之位置、面積
    原物分割予兩造等語。並聲明：求為判決分割如主文第1 項
    所示。
三、被告之聲明及陳述：
  (一)被告丙○○陳稱：系爭土地尚有糾紛，不同意分割，且系爭
    土地於59年間曾簽訂分管契約，原告應受拘束等語。
  (二)被告丁○○○陳稱：同意分割，並同意按原告主張即如附圖
    所示之分割方案分割等語。
  (三)被告甲○○未於言詞辯論期日到場，惟其於發回更審前則陳
    述：同意分割，但不同意如附圖所示之分割方案，因伊欲分
    配於空地上等語。
  (四)被告乙○○表示：不同意分割等語。
四、原告主張系爭土地為兩造所共有，各共有人應有部分如附表
    所示，且兩造間就系爭土地並無不分割期限之約定，系爭土
    地亦無因物之使用目的不能分割之情形，惟無法協議分割等
    事實，業據其提出土地登記謄本一份為證，且為被告所不爭
    ，故原告此部分主張堪信為真實。
五、按各共有人，得隨時請求分割共有物，但因物之使用目的不
    能分割或契約訂有不分割之期限者，不在此限，又共有物之
    分割，依共有人協議之方法行之，分割之方法，不能協議決
    定者，法院得因任何共有人之聲請，命為下列之分配：(1)以
    原物分配於各共有人；(2)變賣共有物，以價金分配於各共有
    人，且以原物為分配時，如共有人中，有不能按其應有部分
    受分配者，得以金錢補償之，民法第823 條第1 項、第824
    條分別規定甚明。從而，原告依據上開規定請求判決分割系
    爭土地，即無不合，應予准許。被告乙○○、丙○○雖表示
    不同意分割云云，然因各共有人之分割請求權係各自獨立，
    故系爭土地在無因物之使用目的不能分割或因契約訂有不分
    割之期限之情形下，自無不許共有人請求分割之餘地。是被
    告乙○○、丙○○所述尚難據以阻礙原告請求分割之權利。
六、查系爭土地地目建，使用分區、地類別為鄉村區乙種建築用
    地，地形呈長方形，東側臨彰化縣福興鄉○○路對外聯絡，
    北、南、西側則與訴外人所有之土地毗鄰，又系爭土地地上
    現況由南至北分別為空地、被告丁○○○占有使用之三層樓
    建物、被告丙○○占有使用之三層樓建物等情，為兩造所不
    爭，並有上開土地登記謄本可憑，復經本院（發回更審前）
    會同彰化縣鹿港地政事務所測量人員勘測屬實，製有勘驗筆
    錄、現場略圖、95年5 月23日土地複丈成果圖（現況圖）各
    一份在卷可稽。本院審酌上情，並斟酌(一)採東西向分割，分
    割後各共有人分配取得之土地均面臨彰化縣福興鄉○○路，
    可直接對外聯絡，通行無虞；(二)被告丁○○○、丙○○分配
    取得之土地與其原占有使用之建物所坐落之基地位置大致相
    符；(三)依如附圖所示方案分割，各共有人分配取得之土地皆
    屬地形方正，利於日後規劃，且可提高系爭土地之整體經濟
    效用，在客觀上對各共有人並無特別不利之情形等情，認為
    以原告所提、被告丁○○○同意之如附圖即如主文第1 項所
    示之方案分割，尚稱允當。被告甲○○雖不同意該方案，然
    經本院（發回更審前）定期命其提出其他方案供本院審酌，
    迄未提出，本院自無從斟酌。至於被告丙○○辯稱：系爭土
    地於59年間曾簽訂分管契約，原告應受拘束云云，固據其提
    出彰化縣曾厝厝農地重劃區共有耕地分管協議合併申請書影
    本為證，惟按最高法院48年台上字第1065號判例認為「共有
    人於與其他共有人訂立共有物分割或分管之特約後，縱將其
    應有部分讓與第三人，其分割或分管契約，對於受讓人仍繼
    續存在」等情，就維持法律秩序之安定性而言，固有其必要
    ，惟應有部分之受讓人若不知悉有分管契約，亦無可得而知
    之情形，受讓人仍受讓與人所訂分管契約之拘束，有使善意
    第三人受不測損害之虞，與憲法保障人民財產權之意旨有違
    ，前開判例在此範圍內，嗣後應不再援用，司法院大法官會
    議釋字第349 號解釋意旨足資參照。查本件原告係於95年3
    月14日以買賣為原因，自原共有人繼受取得系爭土地應有部
    分，而被告丙○○無法證明原告有知悉或可得而知系爭土地
    存有分管契約之事實，則依上開解釋意旨，原告自不受分管
    契約之拘束，是被告丙○○所辯：原告應受系爭土地分管契
    約拘束云云，要屬無理由。況細酌該合併申請書所載內容係
    有關就共有耕地合併而調整分配面積，與系爭土地有無分管
    似屬無涉，而經合併調整後，各共有人就各筆土地原有面積
    有所變動、增減乃屬當然，當事人若對於合併調整後之面積
    有所異議，應另行解決始為正辦。綜上所述，本院爰予以採
    用原告所提如附圖所示方案並判決分割如主文第1 項所示。
七、訴訟費用負擔之依據：民事訴訟法第78條、第80條之1 、第
    85 條 第1 項但書。
中　　華　　民　　國　　96　　年　　2 　　月　　27　　日
　　　　　　　　　民事第二庭  法  官    陳連發
以上正本係照原本作成。
如對本判決上訴，須於判決送達後20日內向本院提出上訴狀。
中　　華　　民　　國　　96　　年　　2 　　月　　27　　日
                              書記官    彭月美
附表：
┌─────┬───────────┐
│共有人姓名│原應有部分比例        │
│          │即應負擔訴訟費用比例  │
├─────┼───────────┤
│乙○○    │100000分之1175        │
├─────┼───────────┤
│甲○○    │24分之4               │
├─────┼───────────┤
│丙○○    │0000000分之483801     │
├─────┼───────────┤
│丁○○○  │60000 分之20381 （1500│
│          │0 分之2419+100000 分之│
│          │1175+6分之1）         │
├─────┼───────────┤
│戊○○    │0000000分之320633     │
└─────┴───────────┘
